【裁判字號】    89,訴,76
【裁判日期】    890413
【裁判案由】    違反懲治盜匪條例
【裁判全文】
臺灣士林地方法院刑事判決                            八十九年度訴字第七六號
    公  訴  人  臺灣士林地方法院檢察署檢察官
    被      告  甲○○
    指定辯護人  本院公設辯護人  林龍輝
右列被告因違反懲治盜匪條例案件，經檢察官提起公訴 (八十八年度偵字第一○九九
○號)，本院判決如左：
    主  文
甲○○意圖為自己不法之所有，以強暴至使不能抗拒，而取他人之物，未遂，處有期
徒刑貳年，緩刑伍年。
    事  實
一、甲○○於民國八十八年十月二十五日，因翌日需要繳交其所有車牌號碼Ｊ二－八
    三一一號福特六和出廠自用小客車（車主借名登記為甲○○之姊夫李榮波）貸款
    ，而向其友人借貸未果後，駕駛前開自用小客車四處閒逛，嗣於同日凌晨一時二
    十分許，行經臺北縣汐止市○○街四百二十二號前時，因見乙○○獨自一人於路
    旁利用公用電話與其友人通話，乃意圖為自己不法之所有，先將其自用小客車停
    放在距離乙○○約二十公尺處之路旁，再由乙○○之後方，以右手摀住乙○○嘴
    巴，左手勒住乙○○脖子之強暴方式，將乙○○向後拖離公用電話旁，欲強取乙
    ○○之財物，乙○○因重心不穩，向後跌倒，惟仍緊握公共電話之話筒，奮力掙
    扎，甲○○乃抓住其雙腳向前拉扯，致使乙○○不能抗拒，僅能大聲對著話筒向
    電話線路另一端之友人呼救，甲○○見狀恐其犯行被發覺，於未劫得任何財物前
    ，即駕駛前開自用小客車逃逸，嗣因乙○○自後抄錄前開自用小客車車牌號碼，
    而為警查知循線於同日七時許，在其臺北縣汐止市○○路○段二二八巷三十一弄
    三號三樓之三住處查獲。
二、案經臺北縣警察局汐止分局報請臺灣士林地方法院檢察署檢察官偵查起訴。
    理  由
一、訊據被告甲○○固坦承於右揭時、地，由被害人乙○○後方，以左手勒住被害人
    脖子之強暴方式，欲強劫被害人之財物，惟另辯稱其未以右手摀住被害人的嘴巴
    云云。經查：本件被告由乙○○之後方，以右手摀住乙○○嘴巴，左手勒住乙○
    ○脖子之強暴方式，將乙○○向後拖離公用電話旁，乙○○因重心不穩，向後跌
    倒，惟仍緊握公共電話之話筒，奮力掙扎，甲○○乃抓住其雙腳向前拉扯，致使
    乙○○不能抗拒，僅能大聲對著話筒向電話線路另一端之友人呼救等情，已據被
    害人乙○○於警訊及本院訊問時指述甚詳，其所辯尚無可採。而車牌號碼Ｊ二─
    八三一一號自用小客車雖登記為李榮波所有，惟確係被告出資購買及使用，亦經
    被告自白不諱，且有車籍作業系統查詢認可資料一紙在卷可稽，被告雖另辯稱當
    時其目的僅在搶錢，惟由其所施用之強暴方式判斷，於客觀上顯已達到致使被害
    人不能抗拒之程度，自該當於刑法上之強盜行為，是其所辯並不足採，被告之犯
    行，足堪認定，應予依法論科。
二、按強盜罪之論處，實務均依法規競合之例優先適用懲治盜匪條例處斷，惟邇來懲
    治盜匪條例（以下稱該條例）之效力備受質疑，故該條例之是否業已失效，即應
    先予探究：
  (一)本院查該條例係於民國三十三年四月八日經國民政府制定公布全文十一條，其第
    一條規定「盜匪」之罪名，第二條規定唯一死刑之盜匪罪，第三條規定死刑或無
    期徒刑之盜匪罪，第四條規定死刑、無期徒刑或十年以上有期徒刑之盜匪罪，第
    五條規定無期徒刑或七年以上有期徒刑之盜匪罪，第六條規定有查緝盜匪職責之
    人犯盜匪罪，第七條規定所得財物發還被害人，第八條規定刑法總則的適用等，
    第九條規定犯該條例之罪的訴訟程序，第十條規定：「本條例施行期間定為一年
    。必要時得以命令延長之。」第十一條規定公布日施行。故依全部法律之精神及
    背景以觀，該條例應係行憲之前，抗戰末期，盜匪滋生，為維護治安，依治亂世
    用重典之原則訂立的時代產物，再依該條例第十條規定，其施行期間為一年，必
    要時得以命令延長之云云，顯然是一種落日法的性質，亦即法學上的所謂限時法
    無疑，既是限時法，就必須以限時法的法理來看，亦即時限一到，法律當然失效
    ，如認為必要時，應在期滿前以命令延長之，若未能在法律失效之前適時延長，
    則該條例當然失效，則已失效之法律當然不能因後來再被延長而又發生效力，亦
    即延長只能有繼續的效力，不能有創設的效力，比如人之生命一樣，死後不能復
    生，欲延長其生命，必在未死之前給予氧氣，如已斷氣即無起死回生之可能，本
    件懲治盜匪條例，自三十三年四月八日公布施行之日起至翌（三十四）年四月八
    日，一年之施行期間即已期滿而失效，乃當時之國民政府遲至同年四月二十六日
    始以命令延長之，依前開說明，自無從使已失效之該條例繼續其效力，亦即該條
    例自三十四年四月八日未經延長而失效，應可認定。
  (二)主張懲治盜匪條例未失效者，分析可得下列三說：
  １、該條例未經廢止說：此為法務部葉部長在立法院公聽會的見解，略謂法規經「
      合法廢止」後始生失效之問題，而原條例雖為限時法，但四十六年已經修正，
      將限時條文刪除，且無論修正前或修正後，該條例迄未經廢止，即無失效可言
      云云。然則，限時法施行期滿當然廢止而失效，乃限時法之基本原理，絕無期
      滿後仍屬有效或效力未明之原理，本不因中央法規標準法有無明文規定而異；
      其以該條例公布施行在先，而中央法規標準法公布施行在後，進而認為基於法
      律不溯既往原則，並無中央法規標準法第二十三條「期滿當然廢止」之適用云
      云，自屬誤會。另中央法規標準法第二十三條但書所謂「經主管機關公告」之
      規定，亦非限時法於期限經過後當然失效外的另一個失效要件之規定，其立法
      目的應該是在於保障人民知的權利，即限時法於期限屆滿當然失效時，由主管
      機關公告使人民周知，就算為公告，並不會改變限時法已經失效之事實，附此
      敘明。又該條例原第十條規定「本條例施行期間定為一年。必要時得以命令延
      長之。」文義極明，並無期滿應經命令廢止之規定，更不能解釋為一年後繼續
      有效，否則何須「必要時得以命令延長」的規定，由此更可反證，期滿未以命
      令延長者，則在一年後自然失效，法理至明，而該條例於民國（以下同）三十
      三年四月八日公布施行，期滿既未及時以命令延長，已如前述，應當失效要無
      庸疑，故此等主張，從法條本身之正反面解釋，就不能自圓其說。
  ２、憲政時期效力創設說：此為台灣高等法院八十八年度上訴字第一八二０號判決
      認定的理由，內容略謂在訓政時期的舊有法令，已在民國三十五年經制憲機關
      授權當時之國民政府檢討改正而全盤地於行憲後加以承受，並直指此種過程為
      政治承受，係制憲機關本其固有權力對舊法規包括地加以引用並許其重新向後
      生效云云。惟查我中華民國自一九一二年建國以來，雖歷經軍政時期、訓政時
      期、憲政時期、甚至戡亂時期、戒嚴時期以及解嚴後至今的民主開放時期，其
      立國環境雖有不同，但國體未變、法律體系如一，綿延不斷，斷無可能換一個
      時期就政治承受一個舊法，並創設成另一個新法（按解嚴時亦曾全盤檢討不合
      時宜的法律予以廢止，其未廢止者當然延續其效力，而非重新創設），況該條
      例於行憲後之民國三十七年四月十七日、三十八年六月二十四日、三十九年五
      月二十五日，再三遲誤命令延長，均未能在期滿之四月八日前適時延長，其已
      失效亦不待言。
  ３、該條例經四十六年立法院修正，等同制定新法說：此為最高法院八十八年度台
      上字第三０九八號判決認定的理由，內容略以該條例於四十六年六月五日修正
      公布，刪除該條例第十條施行期間一年及第八條依特種刑事案件訴訟條例審理
      之規定，其原第九條改為第八條，第十一條改為第九條，修正前本條例全部內
      容，曾經立法院民刑商法委員會審查，認尚有繼續沿用之必要，始改採為新法
      之全部條文，並重新調整條次，形式上雖是「修正」，實質上係明白確認本條
      例已從臨時性舊法改制為常態性之刑事特別法，等同制定新法，因此本條例重
      新立法之合法性，應不因修正前曾施行期滿始以命令展期而有影響云云。惟查
      法律之制定，應有一定之程序，諸如提案、附議、討論（一、二、三讀會審查
      ）、表決，通過後始送總統公布，然依立法公報第十九會期第七期所載，四十
      六年修正該條例之提案，係為將該條例第八條刪除，惟因審查會又認為「本條
      例每年一度以命令延長，已達十餘年，顯然已失該條例規定之本意，莫如一併
      刪除，俟將來治安情況改善，本條例確無施行之必要時，再予廢除較為得體」
      ，爰決議「懲治盜匪條例第八條及第十條刪除，第九條改為第八條，第十一條
      改為第九條」，立法院會乃無異議通過。由此可見當次立法院院會，不過將該
      條例第八條及第十條刪除，後二條文往前移而已，並未重新三讀而立法，以制
      定其第一條至第七條及原來第九條及第十一條之條文。觀之四十六年六月七日
      總統府公報第八一六期所載之總統令為「茲將懲治盜匪條例第八條及第十條條
      文予以刪除，其原第九條改為第八條，第十一條改為第九條，公布之」，益證
      其然。然則，已失效之法律，如何刪除其中二條文？當然是誤以為有效才會如
      此。惟其未經立法程序而誤認已失效之法律為有效，縱送請總統公布，法理上
      ，亦無從認係重新立法，自不足以使失效之法律復活。觀之上述立法院公報討
      論事項之一業已載明「省略三讀通過」，是其未經重新立法已灼然甚明。因此
      ，當時不過刪除限時法條文而公布，目的在使其變成常態法而已，並未有重新
      立法之程序。此與十七年之「懲治盜匪暫行條例」係十三年之「懲治盜匪法」
      失效後重新制定之新法，而三十四年之「懲治盜匪條例」係十七年之「懲治盜
      匪暫行條例」失效後重新制定之新法，均不相同；亦與三十七年之「懲治走私
      條例」於四十四年修正全文、「肅清煙毒條例」於八十七年名稱修正為「毒品
      危害防制條例」並修正全文之情形，顯然不同。故不論由主觀觀點（立法委員
      之修正意見）或客觀觀點（修正之條文內容），該條例於四十六年之修正，並
      非重新制定新法。則現行未修正於民國三十三年制定的該條例第一、三、四、
      五、七等舊條文，其效力無從因四十六年修正其他條文而繼續沿用，極為明顯
      ，亦即該等未修正之條文可否沿用，仍繫於原來舊條文之是否有效，而該等條
      文之業已失效，已如前述，故此說亦不可採。
  (三)又按法規競合時，傳統認為特別法優於普通法、重法優於輕法、‧‧‧，然此應
    係在競合之各法律，其制定與效力均無瑕疵與爭議為前提，如其中之一法律有爭
    議或瑕疵，雖未至於失效之地步，法官絕不能視若無睹的一味依特別法、重法論
    處，故應有其他的思考方向，如特別法之效力有瑕疵已引起社會學術及實務的普
    遍爭議與質疑，則其為法律本身的程序正義已臨破產邊緣，在此等爭議或瑕疵治
    癒之前，法官選擇效力無爭無瑕之法律而為論斷，應無違背法規競合優先適用之
    法理，亦即效力無瑕優於效力瑕疵之謂。如今懲治盜匪條例是否失效，已在學術
    界、律師界、實務界普遍爭議，且經立法機關舉辦公聽會、司法機關舉行座談會
    、釋憲機關正待釋憲中，審判機關已有拒絕適用之前例，報載監察院已完成調查
    ，法務部亦已著手研擬廢止，固縱認其尚未失效，則本院斟酌利害得失，權衡公
    平正義，認應捨棄備受爭議且有瑕疵的懲治盜匪條例，而優先適用完美無瑕的普
    通刑法處斷，應屬符合民主社會法律人的經驗法則。
三、綜上以觀，無論懲治盜匪條例是否業已失效，在其瑕疵未經治癒之前，實不宜遽
    然再行適用，被告雖已著手強盜行為之實施，惟尚未取得財物，其犯罪尚屬未遂
    ，核其所為，係犯刑法第三百二十八條第四項、第一項之普通強盜未遂罪，公訴
    人認被告應成立懲治盜匪條例第五條第二項、第一項第一款之盜匪罪，尚有未洽
    ，起訴法條應予變更。又被告雖已著手於犯罪行為之實施，然因尚未取得財物而
    未遂，依刑法第二十六條前段之規定，按既遂犯之刑度減輕其刑。爰審酌被告前
    無犯罪紀錄，品行尚佳，本次犯罪之動機係因無力繳納汽車貸款，一時失慮而犯
    罪、犯罪時並未持用兇器、尚未取得任何財物、所生危害及犯罪後坦承犯行，態
    度良好，尚知悔改等一切情狀，量處如主文所示之刑。末查被告前未曾受有期徒
    刑以上刑之宣告，有本院被告全國前案紀錄表、臺灣高等法院檢察署刑案紀錄簡
    覆表各一份附卷可稽，因一時失慮，致觸犯本案犯行，經此刑之教訓，當知所警
    惕，而無再犯之虞，本院認為前開對其宣告之刑，以暫不執行為適當，爰宣告緩
    刑四年，以啟自新。
據上論斷，應依刑事訴訟法第二百九十九條第一項前段、第三百條，刑法第三百二十
八條第四項、第一項、第二十六條前段、第七十四條第一款，判決如主文。
本案經檢察官黃惠玲到庭執行職務
中    華    民    國      八十九        年      四      月      十三    日
                                  臺灣士林地方法院刑事第二庭
                       法  官
右正本證明與原本無異。
如不服本判決，應於判決送達後十日內，向本院提出上訴狀。
                                          書記官
中    華    民    國      八十        年              月              日
附錄本案論罪科刑法條全文
刑法第三百二十八條第一項、第四項：
  意圖為自己或第三人不法之所有，以強暴、脅迫、藥劑、催眠術或他法，至使不能
  抗拒，而取他人之物或使其交付者，為強盜罪，處三年以上十年以下有期徒刑。
  第一項及第二項之未遂遂犯罰之。


司法院資訊處製作；財團法人民間司法改革基金會備份。
